【裁判字號】    98,上易,706
【裁判日期】    981231
【裁判案由】    侵占
【裁判全文】
臺灣高等法院臺南分院刑事判決         98年度上易字第706號
上  訴  人  臺灣臺南地方法院檢察署檢察官
被      告  乙○○
上列上訴人因被告侵占案件，不服臺灣臺南地方法院98年度易字
第709號中華民國98年6月22日第一審判決（起訴案號：臺灣臺南
地方法院檢察署98年度偵緝字第207號），提起上訴，本院判決
如下：
    主  文
上訴駁回。
    理  由
一、公訴意旨略以：乙○○於民國（下同）97年4月15日，在臺
    南市○○區○○路1段225號，向俊傑汽車有限公司（下稱告
    訴人）承租車牌號碼953-XU號營業用小客車，雙方約定租期
    自97年4月15日起至97年12月14日止，每日租金新臺幣（下
    同）450元，每5日為1期。詎乙○○於租得上開營業用小客
    車後，僅繳納租金至97年7月15日後即未再給付任何租金，
    並意圖為自己不法之所有，於97年8月1日某時變易持有為所
    有之意思，將上開營業用小客車侵占入己，嗣於98年1月間
    告訴人在臺南市○○路武聖夜市附近空地尋獲該車輛。因認
    被告乙○○涉犯刑法第335條之侵占罪嫌云云。
二、按犯罪事實應以證據認定之，無證據不得認定其犯罪事實；
    又不能證明被告犯罪，應諭知無罪之判決，刑事訴訟法第15
    4條第2項、第301條第1項分別定有明文。次按檢察官就被告
    犯罪事實，應負舉證責任，並指出證明之方法，刑事訴訟法
    第161條第1項定有明文。是檢察官對於起訴之犯罪事實，應
    負提出證據及說服之實質舉證責任。倘其所提出之證據，不
    足為被告有罪之積極證明，或其指出證明之方法，無從說服
    法院以形成被告有罪之心證，基於無罪推定之原則，自應為
    被告無罪判決之諭知（最高法院95年度台上字第369號判決
    意旨參照）。再按認定犯罪事實所憑之證據，雖不以直接證
    據為限，間接證據亦包括在內，然而無論直接或間接證據，
    其為訴訟上之證明，均須達於通常一般之人均不致於有所懷
    疑，而得確信其為真實之程度，始得據為有罪之認定，若其
    關於被告是否犯罪之證明未達此程度，而有合理性懷疑之存
    在，致使無從形成有罪之確定，根據「罪證有疑，利於被告
    」之證據法則，即不得遽為不利被告之認定（最高法院76年
    臺上字第4968號判例意旨參照）。末按侵占罪之成立，以擅
    自處分自己持有之他人所有物，或變易持有之意為所有之意
    ，而逕為所有人之行為，為其構成要件，雖行為之外形各有
    不同，要必具有不法所有之意思，方與本罪構成之要件相符
    （最高法院19年上字第1052號判例意旨參照），苟持有人並
    無變易其原來之持有意思而為不法所有之意思，即難遽以該
    罪相繩。
三、本件公訴人認被告乙○○涉有上開侵占犯行，無非係以被告
    之供述、告訴人之指訴及汽車租賃契約書1份等為其主要論
    罪之依據。然訊據被告固坦承有向告訴人承租車牌號碼953-
    XU號營業用小客車營業，且積欠租金，又未將上開車輛返還
    告訴人，而將車輛停放在臺南市○○路武聖夜市附近空地，
    亦未通知告訴人前往取回等事實，惟否認有侵占犯行，辯稱
    ：伊於97年8月1日就不再開計程車，當時曾向車行老闆甲○
    ○說要將車子還給車行，但車行不願意，要求伊繼續跑車，
    並繼續依約按期繳納租金，但伊因為生意不好，積欠租金，
    沒有錢還，所以於8月1日將車子停放在臺南市○○路的武聖
    夜市附近，亦不敢打電話通知告訴人車輛停放處，然伊並沒
    有侵占之不法所有意圖等語。
四、證據能力方面：按被告以外之人於審判外之陳述，雖不符合
    刑事訴訟法規定傳聞證據得為證據之例外規定，而經當事人
    於審判程序同意作為證據，法院審酌該言詞陳述或書面陳述
    作成時之情況，認為適當者，亦得為證據。當事人、代理人
    或辯護人於法院調查證據時，知有刑事訴訟法第159條第1項
    不得為證據之情形，而未於言詞辯論終結前聲明異議者，視
    為有前項之同意，刑事訴訟法第159條之5定有明文。本案公
    訴人所引用具傳聞性質之供述證據，業經被告於本院準備程
    序時同意作為證據（本院卷第23頁），且經本院於審理時提
    示被告表示無意見，迄於言詞辯論終結前亦未聲明異議，視
    為同意作為證據，本院審酌該等證據之取得過程並無瑕疵，
    與本案待證事實間復具有相當之關聯性，自得採為證據。
五、經查：
  (一)被告自97年4月15日起即開始向告訴人承租車牌號碼953-XU
    號營業用小客車營業，雙方約定租期自97年4月15日起至97
    年12月14日止，每日租金450元，每5日為1期，惟被告自同
    年7月15日後即未再繳納租金，並於97年8月1日將上開車輛
    棄置停放在臺南市○○路武聖夜市附近，而未將上開車輛返
    還告訴人，亦未通知告訴人前往該處取回，迄至98年1月間
    ，告訴人自行在上開武聖路武聖夜市附近空地尋獲上開車輛
    之事實，業據被告坦承不諱，核與證人即告訴人代表人甲○
    ○於偵查中指訴情節相符，並有汽車租賃契約書1紙在卷可
    資佐證，是此部分之事實應堪認定。
  (二)然證人甲○○於原審審理時證稱：被告之前係承租車牌號碼
    117-NW號營業用小客車，該車租金係1日600元，但被告繳款
    不正常，其乃與被告約定另行承租租金較便宜之車，並於97
    年4月間簽立本案租賃契約，約定出租予被告之車輛即車牌
    號碼953-XU號營業用小客車，該車目前尚積欠租金2,000 元
    ；另被告之前承租之車牌號碼117-N W號營業用小客車目前
    亦仍積欠租金62,000元未清償，其認被告應係無法清償前1
    部車（即車牌號碼117-NW號營業用小客車）之租金，又不知
    該如何處理，始將車丟在路旁而不敢面對等語（原審98年度
    簡字第938號卷第15-16頁），是被告辯稱其因積欠租金不敢
    面對告訴人，始將車輛停放在武聖夜市附近之空地乙節，應
    堪採信。
  (三)而刑法上之侵占罪，須持有人變異原來之持有意思為不法所
    有之意思，始能成立，如僅將持有物延不交還或有其他原因
    致一時未能交還，既缺乏主觀要件，即難遽以該罪相繩（最
    高法院68年台上字第3146號判例意旨參照）。本案被告雖有
    租車後未依約繳納租金，並將上開車輛停放在路旁而未返還
    告訴人，亦未聯絡告訴人前往該處取回，惟被告未能返還該
    車予告訴人，既係因其無力繳付租金而出於逃避債務、不敢
    面對債權人所致，再參之被告雖將該車停放在武聖夜市附近
    ，然該夜市係屬市區熱鬧之處，人潮往來頻繁，車輛無故長
    期停放在該處，極易為人所發現，實難認定被告係有意棄置
    該車輛。況被告亦未有何變賣、典當該車或有其他藉處分該
    車而取得不法利益之行為，是被告辯稱其並無侵占之不法所
    有意圖，應堪採信。
六、綜上所述，本件被告固有積欠租金、未返還該車而將之停放
    在武聖夜市附近之事實，然被告既未變賣、典當該車，或有
    其他藉由處分該車而獲取不法利益之行為，自難以此即認定
    被告有變易持有為所有之不法所有意圖。此外，復無其他積
    極證據可資證明被告確有公訴人所指之侵占犯行，則依犯罪
    事實應以證據為其認定基礎，如積極證據不足以證明被告犯
    罪，而依調查所得資料，在一般生活經驗上尚非不得另為其
    他有利被告之推定，本於罪疑惟無之法則，即應依法為無罪
    判決之諭知。原審以不能證明被告犯罪，諭知被告無罪，核
    無不合。檢察官上訴意旨仍執詞指摘原判決採證不當，依上
    所述，為無理由，應予駁回。
據上論結，應依刑事訴訟法第368條，判決如主文。
本案經檢察官邱克斌到庭執行職務。
中    華    民    國    98    年    12    月    31    日
                  刑事第二庭    審判長法  官  葉居正
                                      法  官  陳欽賢
                                      法  官  洪碧雀
以上正本證明與原本無異。
不得上訴。
                                      書記官  魏芝雯
中    華    民    國    98    年    12    月    31    日

司法院資訊處製作；財團法人民間司法改革基金會備份。
